【裁判字號】    95,訴,2626
【裁判日期】    970115
【裁判案由】    返還不當得利
【裁判全文】
臺灣板橋地方法院民事判決              95年度訴字第2626號
原      告  丙○○
            丁○○
共      同
訴訟代理人  陳志斌律師
被      告  甲○○
訴訟代理人  蕭玉杉律師
複  代理人  乙○○
上列當事人間返還不當得利事件，經本院於民國96年9 月21日言
詞辯論終結，判決如下：
    主  文
原告之訴及假執行之聲請均駁回。
訴訟費用由原告負擔。
??事實及理由
壹、程序方面：按耕地三七五減租條例第26條，所謂出租人與承
    租人間因耕地租佃發生爭議案件，非經調解、調處，不得起
    訴，係指當事人間本於耕地租佃關係而發生之爭議案件而言
    。如原告起訴主張無租賃關係存在，而本於其他之法律關係
    為訴訟標的，即無該條之適用（最高法院46年台抗字第24號
    判例參照）。又探求訴訟標的應以原告起訴請求為準，經查
    ，本件原告係主張被告無權占用其所有土地，而本於不當得
    利之法律關係，請求被告返還相當於租金之損害，尚非本於
    耕地租佃關係而發生之租佃爭議，應無上開規定之適用，是
    被告辯稱本件有耕地三七五減租條例第26條規定之適用，未
    經調解、調處逕行提起本件訴訟，起訴不合法云云，應有誤
    會，尚非可採，合先敘明。
貳、實體方面：
一、原告主張：
(一)、原告丙○○於民國77年10月12日向訴外人李恭正買受台北縣
    三重市○○○段後埔小段0000-0000 、0000-0000 、0000-0
    000 、0000-0000 地號等4 筆土地，應有部份均各為8 分之
    1 。嗣後原告丙○○於92年7 月30日，將上開4 筆土地應有
    部份8 分之1 ，其中之10分之3 出賣予原告丁○○，原告丙
    ○○所有上開4 筆土地之應有部份則各為80分之7 。而系爭
    土地除原告丙○○、丁○○各有應有部份80分之7 、80分之
    3 外，其餘土地共有人則為訴外人張正源、盧金木、盧誠一
    、盧誠義、林盧惠蘭、盧惠珍、盧誠中。原告等買受系爭土
    地，係期待土地開發後可得利，但於95年6 月15日及同年9
    月26日原告收到台北縣政府稅捐稽徵處三重分處通知系爭土
    地已闢為停車場經營多年，應自90年按一般用地稅率補徵地
    價稅，原告自此始知被告佔用系爭土地經營停車場，原告自
    得依不當得利規定，請求被告給付相當於租金之損害。
(二)、系爭土地係由訴外人盧王金香、盧誠一、盧誠中等土地共有
    人將系爭土地出租予被告經營停車場之情事，原告並不知情
    ，該項租賃契約對原告應不生效力，被告長期佔用系爭共有
    土地，應屬無權占有。
(三)、原告丙○○從前手持分8 分之1 取得，非成立新共有關係，
    應無違背修正前土地法第30條之意旨。且依土地法第43條之
    規定，原告既已登記為系爭土地所有權人，自為系爭土地共
    有人無疑。
(四)、原告丙○○自77年10月12日起取得系爭土地，應有部份為8
    分之1 ，至92年7 月30日，將系爭土地應有部份80分之3賣
    予原告丁○○，以起訴請求日95年12月9 日往前回溯5 年計
    算，即請求自90年12月10日起至95年12月9 日止5 年土地租
    金損害。自90年12月10日起至92年7 月29日期間，原告丙○
    ○4 筆土地持分係8 分之1 ，依土地法第105 條規定準用同
    法第97條規定，以土地申報地價總價年息10％為法定租金額
    ，系爭4 筆土地之當期申報地價，每平方公尺均為7,120 元
    ，系爭土地面積各為60、2002、110 、33 90 平方公尺，又
    自90年12月10日起至92年7 月29日止共計1 年又232 日即1.
    635 年，故7,120 ×（60＋2002＋110 ＋3390）×1/8 ×1/
    10×1.635= 809,354.43 元，即為土地持分8 分之1 ，期間
    為1.635 年之租金損害。其次自92年7 月30日起至95年12
    月9 日止期間共計3 年又133 日即3.365 年，原告丙○○4
    筆土地持分係80分之7 ，依前項計算方式則為：7,120 ×（
    60＋2002＋110 ＋3390）×7/80×1/10×3.365=1,166,01 4
    .8 元 即為土地持分80分之7 ，期間3.356 年之租金損害，
    合計上開土地租金損害額為1,975,369.2 元。
(七)、原告丁○○於92年7 月30日取得系爭土地持分各80分之3 ，
    請求損害賠償期間為自92年7 月30日起，至95年12月9 日期
    間共計3 年又133 日即3.365 年，依前項計算方式，則為7,
    120 ×（60＋2002＋110 ＋3390）×3/80×1/10×3.365=49
    9,720.67元之租金損害。
(八)、聲明：
１、被告應給付原告丙○○1,975,369 元暨自起訴狀繕本送達之
    翌日起至清償日止，按年息5 ％計算之利息。
２、被告應給付原告丁○○499,721 元暨自起訴狀繕本送達之翌
    日起至清償日止，按年息5 ％計算之利息。
３、訴訟費用由被告負擔。
４、本件願供擔保請准宣告假執行。
二、被告則以：
(一)、原告丙○○就系爭坐落台北縣三重市○○○段128-1 、128
    -2、128-3 、128-4 地號等4 筆土地，係於77年10月12 日
    以買賣為原因辦理所有權移轉登記持分各8 分之1 ，而為系
    爭土地共有人之一，依當時有效之土地法第30條規定，其所
    有權之移轉應為無效，而此無效之法律行為係當然自始確定
    無效，從而原告丙○○並非所有權人，其本件起訴顯無理由
    。再者，本件訴訟標的之法律關係為不當得利請求權，並非
    租金請求權，依民法第125 條前段規定，請求權因15年間不
    行使而消滅，原告丙○○之不當得利請求權時效自77年10月
    12日起算15年，亦應於92年10月11日罹於時效而消滅。
(二)、系爭土地因訴外人盧王金香及其弟盧金木擁有持分高達8 分
    之6 ，自始即由盧王金香全權實際管理。惟因盧王金香常年
    在國外，系爭土地曾遭他人佔用作為釣魚池，嗣經依法討回
    後，約於65年間，盧王金香將系爭土地全部委託交予被告父
    陳騰宗占有管理使用，而被告於72年12月18日自軍中退伍後
    ，即開始協助其父親持續管理使用系爭土地，至今始終未曾
    間斷過。是被告占有管理使用系爭土地，存有委任關係之合
    法權源，在未經合法終止之前，自無不當得利或侵權行為可
    言。
(三)、聲明：
１、原告之訴及其假執行之聲請均駁回。
２、訴訟費用由原告負擔。
３、如受不利之判決時，請准提供現金或等值之有價證券為擔保
    免為假執行。
三、兩造不爭執之事實：
(一)、原告丙○○於77年10月12日登記為系爭台北縣三重市○○○
    段128-1 、128-2 、128-3 、128-4 地號等4 筆土地，持分
    各8 分之1 之所有權人，嗣於92年7 月30日變更為持分80分
    之7 之所有權人。
(二)、原告丁○○於92年7 月30日登記為系爭上開4 筆土地，各持
    分80分之3 之所有權人。
四、本件之爭點及法院之判斷：
(一)、原告主張渠等為系爭土地之所有權人之共有人一，被告未經
    其同意而占有使用收益系爭土地，應將其占有系爭土地之利
    益，按原告持有系爭土地之應有部份返還原告。原告則抗辯
    ：系爭土地係由訴外人即系爭土地之共有人之一盧王金香委
    託交予被告之父陳騰宗占有管理使用，被告於72年12月18日
    自軍中退伍後，即開始協助其父持續管理使用系爭土地迄今
    ，且被告亦將管理系爭土地之收益，交付訴外人盧王金香等
    人，顯見被告係基於委任關係占有系爭土地，與不當得利或
    侵權行為之成立要件不合云云。故本件有爭執點厥在於：被
    告占用系爭土地，對原告而言是否構成不當得利或侵權行為
    ？茲逐點論述如下。
(二)、按各共有人，按其應有部分，對於共有物之全部，有使用收
    益之權，民法第818 條定有明文。系爭土地為原告及其他共
    有人所共有，依前開規定，原告對於系爭土地之全部，自有
    使用收益之權能。再按，共有物，除契約另有訂定外，由共
    有人共同管理之，民法第820 條第1 項定有明文。而所謂管
    理者，其方法不一，各共有人依其應有部分各佔有部分特定
    共有物而為使用收益者固屬之，即依其應有部分各按年輪流
    佔有全部共有物而為使用收益者亦屬之。惟不論以何方法管
    理，均應由全體共有人以契約訂定之（最高法院72年度台上
    字第4711號判決參照）。依被告所辯稱其係與訴外人盧王金
    香間成立委任契約關係占有系爭土地，訴外人盧王金香將系
    爭土地交付被告及被告之父管理使用，被告並將管理後之收
    益交付訴外人盧王金香，被告與訴外人盧王金香間就系爭土
    地之約定，應屬使用收益之管理行為，依上開說明，自應由
    全體共有人以契約訂定之，如部分共有人未經其他共有人全
    體同意，而就共有土地為上述管理行為，對其他共有人不生
    效力；反之，倘若上述管理行為，係經全體共有人明示或默
    示同意，則對全體共有人均應生效力，先此敘明。
(三)、經查，被告辯稱：系爭土地係訴外人盧王金香所有，而以其
    子女即訴外人盧誠一、盧誠義、林盧惠蘭、盧惠珍及盧金木
    之名義登記，盧王金香所持有系爭土地之應有部份合計高達
    8 分之6 ，故系爭土地自始即由訴外人盧王金香實際管理；
    而盧王金香於65年間將系爭土地全權委託被告之父陳騰宗管
    理，被告並自72年起，協助其父親持續管理使用系爭土地迄
    今之事實，原告對此並不否認，且有證人陳騰宗、陳華娥、
    謝國明、黃錦山等人於本院93年度自字第39號及臺灣高等法
    院94年度上易字第1392號刑事案件審理中證述屬實，堪信此
    部份之事實為真正。準此，系爭土地自65年起，均由上開土
    地實際共有人盧王金香委託被告家族管理使用迄今，期間持
    續近30年，迄93年以前，共有人之間亦無任何糾紛發生，顯
    見自65年間起算數十年期間，各共有人對於系爭土地由盧王
    金香負責管理，盧王金香再委託被告實際管理之分管情形，
    至少有默示之同意存在，應認系爭土地共有人之間就系爭土
    地之管理使用，成立有分管契約，此一事實，足堪認定。
(四)、按參照司法院大法官會議釋字第349 號解釋文「最高法院48
    年度台上字第1065號判例，認為『共有人於與其他共有人訂
    立共有物分割或分管之特約後，縱將其應有部分讓與第三人
    ，其分割或分管契約，對於受讓人仍繼續存在』，就維持法
    律秩序之安定性而言，固有其必要，惟應有部分之受讓人若
    不知悉有分管契約，亦無可得而知之情形，受讓人仍受讓與
    人所訂分管契約之拘束，有使善意第三人受不測損害之虞，
    與憲法保障人民財產權之意旨有違，首開判例在此範圍內，
    嗣後應不再援用。」是依上開大法官會議解釋意旨，共有物
    分管契約對共有物應有部份之受讓人有無效力，應以受讓人
    是否知悉有分管契約，或有無可得而知之情形為斷。而查：
１、原告丙○○係於77年10月12日向訴外人李恭正買得系爭土地
    之應有部份，此有土地所有權狀1 份在卷可查。原告丙○○
    買受系爭土地應有部份時，系爭土地之共有人間已存在有分
    管契約，理由詳如上述，則原告自前手處受讓系爭土地之應
    有部份時，理應可得而知系爭土地之使用管理情形。
２、再者，不動產價值昂貴，依一般買賣不動產之交易習慣，買
    受人通常會親自至現場察看並調查，以瞭解買賣標的座落位
    置、週邊環境、使用現況及權利關係等情形。共有不動產法
    律關係複雜，買受人尤為謹慎，通常於產權及使用情形清楚
    ，不至發生糾紛時，始予同意買受，可見通常情形，買受共
    有不動產應有部份者，理應調查買受之不動產有無分管情形
    ，始盡應有之注意義務。且共有物因分管而交付各共有人占
    有使用者，已公示於眾，如受讓人受讓應有部份時，曾依習
    慣實施實況調查，則分管之事實，皆屬明知或可得而知之事
    實。而依前所述，原告丙○○買受系爭土地之應有部份時，
    系爭土地實際由部份共有人盧王金香委託被告作為菜園種菜
    使用，而丙○○自77年起買受取得系爭土地應有部份，對於
    盧王金香及被告持續占有使用系爭土地亦從未爭執，顯見原
    告丙○○於買受時應已明知系爭土地之分管使用情形，否則
    豈有可能明知系爭土地遭部份共有人或他人占用，卻仍願意
    買受系爭土地之應有部份且歷經二十年之久均未請求占有人
    返還之理，此理顯與常情不符。
３、綜合上述，原告丙○○買受系爭土地之應有部份時，對於系
    爭土地共有人間有分管契約之約定，應屬明知或可得而知，
    則原告丙○○自應受分管契約之拘束。同理，原告丁○○係
    從原告丙○○處買受取得系爭土地之應有部份，則原告丁○
    ○對系爭土地之分管情形，亦是可自原告丙○○處得知系爭
    土地分管情形，或是親自土地現場勘查系爭土地占有使用情
    形，亦即原告丁○○對於系爭土地分管情形，應屬明知或可
    得而知。準此，原告買得系爭土地時，對於系爭土地係由部
    份共有人盧王金香委託被告管理使用，被告與系爭土地之管
    理權人之間有委任契約存在之分管情形，應屬明知或可得而
    知無疑，依前開說明，原告自應受上開分管契約拘束。
４、按基於債之關係而為占有的一方當事人，得向他方當事人主
    張有占有之正當權源，占有人倘有權將其占有移轉於第三人
    時移轉於第三人時，則該第三人亦得對於他方當事人，主張
    其亦有占有的權利，學說上稱為占有之連鎖。亦即在下列三
    個要件具備下：、中間人乙對於所有人甲需有合法之占有
    權源，、第三人丙需自中間人乙基於一定之法律關係（尤
    其是債之關係），、需中間人已得將其直接占有移轉於第
    三人。則第三人對於所有權人亦屬有權占有。依前所述，系
    爭土地共有人間存有分管契約，約定系爭土地由實際共有人
    即盧王金香等人管理使用，故系爭土地真正共有人盧王金香
    占有管理系爭土地對於其他共有人而言應屬有權占有；而被
    告係自訴外人盧王金香處，基與委任管理之法律關係，而取
    得系爭土地之占有，盧王金香既係系爭土地之實際管理者，
    而系爭土地之分管契約又無約定分管人不得委任第三人代為
    管理系爭土地，亦即盧王金香有權將系爭土地之直接占有移
    轉於第三人；據上，被告占有系爭土地對於系爭土地管理權
    人而言，應屬有權占有，而被告之占有，對於系爭土地之其
    他共有人而言，亦屬有權占有。
(五)、從而，被告占有系爭土地，對於系爭土地之共有人即原告而
    言，既屬有權占有，則原告主張被告占有系爭土地，對其而
    言構成不當得利或侵權行為云云，即屬無據，與法不合。準
    此，原告基於不當得利及侵權行為之法律關係，請求被告返
    還占有之利益或填補其所受之損害如聲明所述，即屬無據，
    無從准許，應予駁回。原告受敗訴判決，其假執行之聲請即
??失所依據，應併予駁回。
(六)、因本案事證已臻明確，兩造其餘攻擊防禦方法及未經援用之
    證據，經本院審酌後，認為與判決結果無影響，爰不逐一論
    述，附此敘明。
五、據上論結：本件原告之訴為無理由，依民事訴訟法第78條、
    第85條第1 項前段之規定，判決如主文。
中    華    民    國    97    年    1     月    15    日
                  民事第三庭    法  官  邱育佩
以上正本係照原本作成。
如對本判決上訴，須於判決送達後20日內向本院提出上訴狀。
中    華    民    國    96    年    1     月    15    日
                                書記官  王苑琦


司法院資訊處製作；財團法人民間司法改革基金會備份。
